臺灣高等法院民事判決　　　　　　　　94年度重上字第178號
上　訴　人　乙○○
訴訟代理人　李平義律師
複　代理人　林士祺律師
上　訴　人　甲○○
訴訟代理人　張至剛律師
上列當事人間返還借貸款等事件，兩造對於中華民國94年2月21
日臺灣臺北地方法院93年度重訴字第183號第一審判決，各自提
起上訴，經本院於96年6月26日言詞辯論終結，判決如下：
    主      文
原判決關於命甲○○給付之金額超過新台幣參拾壹萬零陸拾伍元
及自民國九十三年四月二十八日起至清償日止，按年息百分之五
計算利息之反訴部分及該部分假執行宣告之裁判均廢棄。
上開廢棄部分，乙○○在第一審之反訴駁回。
甲○○之其餘上訴駁回
乙○○之上訴及擴張之聲明均駁回。
第二審訴訟費用關於乙○○上訴及擴張之聲明部分，由乙○○負
擔；關於甲○○上訴部分，由甲○○負擔。
    事實及理由
一、本件上訴人即被上訴人乙○○ (下稱乙○○)在原審提起反
    訴時，係請求被上訴人即上訴人甲○○ (下稱甲○○)給付
    新台幣 (下同)681 萬65元，及其中650萬元自民國（下同）
    91年11月6日起，其中31萬65元自89年3月31日起，均至清償
    日止，按年息5%計算之利息，嗣於94年3月15日提起上訴時
    ，就上開650萬元部分，擴張其利息之請求，改按年息6%計
    算，核屬擴張應受判決事項之聲明，合於民事訴訟法第446
    條第1項但書、第225條第1項第3款之規定，應予准許。合先
    敘明。
二、乙○○聲明求為判決：(一)原判決關於駁回乙○○後開第(二)項
    之反訴部分及該部分假執行之聲請，暨命乙○○負擔訴訟費
    用之裁判均廢棄。(二)甲○○應再給付乙○○650萬元及自91
    年11月6日起至清償日止，按年息6%計算之利息。(三)願供擔
    保請准宣告假執行。(四)甲○○之上訴駁回。
    甲○○聲明求為判決：(一)乙○○之上訴及擴張之聲明均駁回
    。(二)如受不利判決，願預供擔保請准宣告免為假執行。(三)原
    判決關於不利甲○○部分廢棄。(四)上開廢棄部分，乙○○在
    第一審之反訴駁回。
三、甲○○起訴主張：兩造為兄弟關係，前曾共同投資海釣船出
    租，嗣因船隻失火獲保險理賠1,000萬元，伊依約得受分配
    200萬元，詎乙○○竟以伊僅係掛名船主，並未實際出資，
    而拒絕伊領取200萬元，且明知伊並無簽發票據向其借款之
    情事，竟以伊之名義，偽造發票日為86年6月1日，到期日為
    91 年11月5日，金額為650萬元之本票1紙 (下稱系爭本票)
    ，向原法院聲請假扣押裁定 (91年度裁全字第9659號)，再
    以之為執行名義聲請原執行法院查封伊之財產 (91年度執全
    字第3362號)，嗣復持系爭本票向原法院聲請本票准予強制
    執行之裁定 (91年度票字第49523號)等情，爰本於強制執行
    法第14條第2項之規定，求為撤銷原執行法院91年度執全字
    第3362號假扣押強制執行事件所為強制執行程序之判決 (本
    訴部分業據原審判決甲○○敗訴確定)。
    乙○○則以：甲○○於84、85年間陸續向伊借款，嗣經兩造
    於86年6月1日會算後，即由甲○○簽發系爭本票交付伊，作
    為還款憑據，並無偽造情事等語，資為抗辯。並提起反訴主
    張：甲○○除積欠伊650萬元外，因兩造於86年6月1日會算
    後，伊發現尚有借款10萬元漏未計算；又甲○○因存款不足
    ，無法支付票款，曾先後請伊代墊2萬5,000元及2萬元；又
    甲○○為參加綠島之行潛水旅遊活動，以及購買潛水裝備，
    曾請伊分別代墊團費2萬3,685元及10萬380元；又甲○○於
    上開會算後，另向伊借款4萬1,000元，以上共計31萬65元，
    並由甲○○在伊所出具之請款單上予以簽名確認，惟甲○○
    於系爭本票之到期日即91年11月5日，及上開請款單所載之
    約定清償日即89年3月30日均拒不清償等情，爰本於票據請
    求權及返還借款請求權，求為命甲○○給付681萬65元及其
    中650萬元自91年11月6日起；其餘31萬65元自89年3月31日
    起，均至清償日止，按年息5%計算利息之判決 (原審判命甲
    ○○給付31萬65元及自89年3月31日起至清償日止，按年息
    5% 計算之利息；而駁回乙○○其餘之請求。兩造各就其敗
    訴部分，聲明不服)。
    甲○○就反訴部分則以：伊並未向乙○○借款650萬元，而
    乙○○對於取得系爭本票之原因關係，曾在另案刑事訴訟警
    訊中供述係入股投資遊艇而交付，復在原審提起反訴時主張
    係86年6月1日之借款，嗣又改稱係84、85年間陸續借款，先
    後所述不一，其所提出之存摺交易明細表上勾記款項，均以
    現金提領方式支出，並不能證明有借款予伊之事實；又伊否
    認乙○○所提出之請款單、探險家潛水中心費用明細表及綠
    島之行團員名單等文件之真正，且上開文件亦不足以證明伊
    有向乙○○借款31萬65元之事實等語，資為抗辯。
四、乙○○反訴主張伊於84、85及88年間，陸續借款681萬65元
    予甲○○；而甲○○則予以否認，並以前揭情詞置辯。經查
    ：
(一)、按本票固為無因證券，票據債務人不得以自己與發票人或執
    票人前手間所存在之抗辯事由，對抗執票人。然發票人非不
    得以自己與執票人間所存之抗辯事由對抗執票人，此觀票據
    法第13條本文之反面解釋自明，是發票人一旦提出其基礎原
    因關係不存在之對人抗辯，執票人自應就該基礎原因關係存
    在之積極事實，負舉證責任 (最高法院87年度台上字第1601
    號判決參照)。又按消費借貸，因金錢或其他代替物之交付
    ，而生效力，89年5月5日民法債編修正施行前之民法第475
    條定有明文，故消費借貸契約於89年5月5日前，其性質係屬
    要物契約，應由貸與人就交付金錢之事實負舉證之責 (最高
    法院69年台上字第3546號判例參照)。本件乙○○主張曾交
    付借款681萬65元予甲○○之事實，既為甲○○所否認，依
    上開說明，自應由乙○○就票據原因關係及消費借貸關係存
    在之事實，負舉證責任。
(二)、乙○○主張甲○○曾陸續向伊借款31萬65元之事實，業據其
    提出其上簽署有甲○○姓名之請款單、探險家潛水中心費用
    明細表，以及綠島之行團員名單為證 (見原審重訴字第183
    號卷30、147、148頁)，經本院調取台灣基隆地方法院檢察
    署89年度偵字第3377號偵查卷宗及台灣台北地方法院檢察署
    92年度偵字第2864號偵查卷宗，並將上開卷宗內甲○○之簽
    名字跡 (見上開3377號偵查卷12頁；2864號偵查卷12、17、
    18 、50頁)，併同上開請款單及探險家潛水中心費用明細表
    上甲○○之簽名字跡，送請法務部調查局鑑定結果，認為上
    開文書上各該甲○○之簽名字跡筆劃特徵均相同，有鑑定通
    知書可稽 (見本院卷260至262頁)，足見乙○○所提出之上
    開請款單及費用明細表為真正。復經核上開請款單係以條列
    方式記載：「前帳：壹拾萬元；甲存：貳萬伍仟元整；另貳
    萬元整；裝備費用：壹拾萬參佰捌拾元整；潛水費用：貳萬
    參仟陸佰捌拾伍元整；借貸：肆萬壹仟元整；計310065」，
    且其中有關「裝備費用：壹拾萬參佰捌拾元整」部分，亦與
    上開探險家潛水中心費用明細表所載金額壹拾萬參佰捌拾元
    相符，益徵上開請款單所記載之內容非虛，而甲○○明知其
    已簽認上開請款單，竟仍於本件訴訟進行中，迭予否認其上
    簽名之真正 (見原審重訴字第183號卷171頁；本院卷234 頁
    、249頁背面)，嗣經知悉上開鑑定結果，始自認其簽名之真
    正 (見本院卷269頁背面)，苟非其已認知上開請款單所載內
    容係屬真實，焉有必要爭執各該請款單及費用明細表形式上
    之真正，是綜合上情以觀，應認甲○○確有向乙○○借貸31
    萬65元之事實。乙○○所為此部分之請求，自屬有據。
(三)、次按給付無確定期限者，債務人於債權人得請求給付時，經
    其催告而未為給付，自受催告時起，負遲延責任，其經債權
    人起訴而送達訴狀，或依督促程序送達支付命令，或為其他
    相類之行為者，與催告有同一之效力，民法第229條第2項定
    有明文。查甲○○於簽認上開請款單及探險家潛水中心費用
    明細表時，固曾在旁加註89年3月30日之日期，惟自形式上
    觀之，此日期應僅係甲○○承認債務之日期，尚不能據以認
    定係兩造所約定之還款日期，是應認兩造就上開債務並未約
    定清償日期。次查，乙○○在原審提起反訴時，原僅本於系
    爭支票之票據及借貸之法律關係，請求甲○○給付650萬元
    及法定遲延利息 (見原審重訴字第394號卷29、89頁)，嗣於
    93 年3月16日始具狀追加請求甲○○給付31萬65元及法定遲
    延利息，而上開書狀因甲○○之地址不詳，而未合法送達甲
    ○○，有送達證書可證 (見原審重訴字第183號卷18至24頁)
    ，嗣因甲○○之訴訟代理人於93年4月27日聲請閱卷，方知
    上情，並就乙○○上開追加請求提出答辯 (見原審重訴字第
    183號卷40、42至49頁)，是依上開規定，應認甲○○係於93
    年4月27日始受催告給付上開31萬65元，並自93年4月28 日
    起負遲延責任。是乙○○僅得請求甲○○給付自93年4月28
    日起算之法定遲延利息；至請求給付自89年3月31日起至93
    年4月27日止之法定遲延利息，即屬無據。
(四)、系爭本票金額右後側所加蓋之指印為甲○○所有，已為甲○
    ○在原審所自認 (見見原審重訴字第394號卷8頁)；且經本
    院將系爭本票上甲○○之簽名字跡併同上開偵查卷宗內甲○
    ○之簽名字跡 (見同上偵查卷頁數)，送請法務部調查局鑑
    定結果，亦認為其筆劃特徵均相同，有鑑定通知書可稽 (見
    本院卷260至262頁)，固堪認定系爭本票確為甲○○所簽發
    。然查，乙○○就系爭本票之取得原因，雖主張：甲○○於
    84 、85年間陸續向伊借貸，因考量兩造共有之土地與訴外
    人家宇建設股份有限公司 (下稱家宇建設公司)合建完成後
    可獲利上千萬元，甲○○之資力無虞，而同意借貸，嗣因家
    宇建設公司違約，無法續建，兩造乃於86年6月1日結算，並
    由甲○○簽發系爭本票擔保清償積欠之本金及利息云云，並
    提出合建契約書及台北市第三信用合作社 (下稱台北三信)
    活期儲蓄存款存摺明細為證 (見原審重訴字第183號卷83至
    87 頁)，惟依上開台北三信存摺明細所示，乙○○所主張貸
    予甲○○之款項共計650萬5,000元，均係以現金提領方式支
    出，而甲○○既否認有收受上開款項，則自難僅憑上開存摺
    明細之記載，即遽認乙○○確有交付上開款項與甲○○之事
    實；又上開存摺明細所載之提款日期均集中在84年6月間至8
    月間，而上開合建契約書之簽訂日期則係在85年11月18日，
    是依行為發生時間之先後判斷，亦顯難認乙○○之提款行為
    係與合建契約書之簽訂有關，從而，朱新民所為之上開主張
    ，殊不足取。
(五)、況查，乙○○曾因涉犯妨害自由等案件，於91年12月10日接
    受警方訊問時供稱：「甲○○原稱將出資六百五十萬入股，
    但分文未出，僅簽發本票六百五十萬元.... (見外放上開第
    2864號偵查卷宗影本)，而在本件訴訟中始終並未指出甲○
    ○除簽交系爭本票外，尚曾因出資而簽交另紙650萬元本票
    ，足證乙○○在上開警訊時所供述，由甲○○所簽交之650
    萬元本票，即係指系爭本票，顯見乙○○並非由於甲○○之
    借貸而取得系爭本票。雖證人即乙○○之同居人王素琴在原
    審證稱：「我記得有一次是九十五萬元」、「因為甲○○被
    賭債逼急時會來找乙○○」、「八十六年左右他們二人在二
    樓會帳，..... 當時他們會帳表示要用一分的利息來算」云
    云 (見原審重訴字第183號卷95、96頁)，惟依上開由乙○○
    所提出之台北三信存摺明細所示，乙○○所主張之借貸金額
    已高達650萬5,000元，如再加計1分之利息，則兩造之結算
    金額當無可能僅為650萬元，顯見證人王素琴所為之上開證
    言，已失真實性，尚難據為有利於乙○○之認定。從而，乙
    ○○既不能證明其取得系爭本票，係本於借貸650萬元予甲
    ○○之原因事實，則其本於票據關係及消費借貸關係，反訴
    請求甲○○給付650萬元本息，即屬無據。
五、綜上所述，乙○○本於消費借貸關係，反訴請求甲○○給付
    31萬65元及自93年4月28日起，至清償日止，按年息5%計算
    之利息部分，自屬應予准許；至逾上開部分之反訴請求及擴
    張聲明之請求，即屬不應准許。從而，原審就上開應予准許
    部分，所為甲○○敗訴之判決，並無不合，甲○○之上訴論
    旨指摘原判決此部分不當，求予廢棄改判，為無理由；就上
    開不應准許部分之其中31萬65元自89年3月31日起至93年4月
    27 日止，按年息5%計算之利息部分，所為甲○○敗訴之判
    決，自有未洽，甲○○之上訴論旨指摘原判決此部分不當，
    求予廢棄改判，為有理由；就上開不應准許部分之其中650
    萬元及自91年11月6日起，至清償日止，按年息5%計息之利
    息部分，所為乙○○敗訴之判決，並無不合，乙○○之上訴
    論旨指摘原判決此部分不當，求予廢棄改判，為無理由。
六、至兩造其餘之攻擊或防禦方法及未經援用之證據，經本院斟
    酌後，認為均不足以影響本判決之結果，自無逐一詳予論駁
    之必要，併此敘明。
七、據上論結，本件甲○○之上訴為一部有理由，一部無理由；
    乙○○之上訴為無理由，依民事訴訟法第449條第1項、450
    條、第78條、第79條，判決如主文。
中　　華　　民　　國　　96　　年　　7　　月　　 10  　日
                    民事第六庭
                        審判長法　官  林鄉誠
　　  　　　　　　　　　　　　法　官  楊豐卿
　　　  　　　　　　　　　　　法　官  許紋華
正本係照原本作成。
甲○○不得上訴。
乙○○如不服本判決，應於收受送達後20日內向本院提出上訴書
狀，其未表明上訴理由者，應於提出上訴後20日內向本院補提理
由書狀（均須按他造當事人之人數附繕本）上訴時應提出委任律
師或具有律師資格之人之委任狀；委任有律師資格者，另應附具
律師資格證書及釋明委任人與受任人有民事訴訟法第466條之1第
1項但書或第2項（詳附註）所定關係之釋明文書影本。
中　　華　　民　　國　　96　　年　　7　　月　　 11  　日
　　　　　　　　　　　　　　　書記官  潘大鵬
附註：
民事訴訟法第466條之1（第1項、第2項）：
對於第二審判決上訴，上訴人應委任律師為訴訟代理人。但上訴
人或其他法定代理人具有律師資格者，不在此限。
上訴人之配偶、三親等內之血親、二親等內之姻親，或上訴人為
法人、中央或地方機關時，其所屬專任人員具有律師資格並經法
院認為適當者，亦得為第三審訴訟代理人。
